臺灣高等法院民事判決
109年度上字第525號
上訴人即附  
帶被上訴人  陳吳梅  
            鄭揚霖  
            鄭伊倫  
            鄭羽柔  
            鄭羽姍  
共      同
訴訟代理人  蔡岳龍律師
            黃立心律師
            郭桓甫律師
被上訴人即  
附帶上訴人  光華巴士股份有限公司

法定代理人  呂奇龍  
被上訴人即  
附帶上訴人  沈細鐘  

共      同
訴訟代理人  葉繼升律師
上列當事人間請求損害賠償事件，上訴人（下各別以姓名稱之）
對於中華民國109年2月27日臺灣士林地方法院107年度重訴字第5
21號第一審判決提起上訴，被上訴人（下各別以名稱、姓名稱之
）則提起附帶上訴，本院於109年12月15日言詞辯論終結，判決
如下：
    主      文
原判決關於㈠駁回乙○○後開第二項之訴部分，及該部分假執行之
  聲請；㈡駁回丙○○後開第三項之訴部分，及該部分假執行之聲
  請；㈢駁回戊○○後開第四項之訴部分，及該部分假執行之聲請
  ；㈣駁回丁○○後開第五項之訴部分，及該部分假執行之聲請；㈤
  命被上訴人連帶給付己○○逾新臺幣貳拾貳萬零叄佰肆拾伍元本
  息部分，及該部分假執行之宣告，暨上開㈠至㈤部分訴訟費用之
  裁判均廢棄。
光華巴士股份有限公司、甲○○應再連帶給付乙○○新臺幣貳拾陸
  萬陸仟玖佰零陸元，及自民國一百零七年一月十九日起至清償
  日止按年息百分之五計算之利息。
光華巴士股份有限公司、甲○○應再連帶給付丙○○新臺幣貳拾柒
  萬壹仟伍佰元，及自民國一百零七年一月十九日起至清償日止
  按年息百分之五計算之利息。
光華巴士股份有限公司、甲○○應再連帶給付戊○○新臺幣貳拾柒
  萬伍仟伍佰元，及自民國一百零七年一月十九日起至清償日止
  按年息百分之五計算之利息。
光華巴士股份有限公司、甲○○應再連帶給付丁○○新臺幣貳拾柒
  萬伍仟伍佰元，及自民國一百零七年一月十九日起至清償日止
  按年息百分之五計算之利息。
第一項關於廢棄㈤部分，己○○在第一審之訴及其假執行之聲請均
  駁回。
己○○之上訴駁回。
乙○○、丙○○、戊○○、丁○○其餘上訴駁回。
光華巴士股份有限公司、甲○○其餘附帶上訴駁回。　
第一審訴訟費用，關於第一項之㈠至㈣部分由光華巴士股份有限
  公司、甲○○連帶負擔。關於第一項之㈤部分由己○○負擔。
第二審訴訟費用，關於上訴部分（除減縮部分外），由己○○負
  擔百分之八，乙○○負擔百分之十八，丙○○負擔百分之十五，戊
  ○○負擔百分之十二，丁○○負擔百分之十二，餘由光華巴士股份
  有限公司、甲○○連帶負擔。關於附帶上訴部分，由己○○負擔百
  分之六，餘由光華巴士股份有限公司、甲○○負擔。
第二項所命給付，於乙○○以新臺幣捌萬捌仟元供擔保後得假執
  行。
第三項所命給付，於丙○○以新臺幣玖萬元供擔保後得假執行。
  　
第四項所命給付，於戊○○以新臺幣玖萬壹仟元供擔保後得假執
  行。　
第五項所命給付，於丁○○以新臺幣玖萬壹仟元供擔保後得假執
  行。　　
    事實及理由
上訴人主張：訴外人陳思樺係乙○○之女，己○○之配偶，丙○○、
  戊○○、丁○○之母。民國（下同）106年8月30日6時
　30分許，甲○○駕駛車牌號碼000-0000號營業大客車（下稱系爭
  公車）沿臺北市士林區基河路由南往北方向，行經國立臺灣科
  學教育館（下稱科教館）及臺北市兒童新樂園（下稱兒童樂園
  ）間之巷口，應注意、能注意，卻未注意車身左右狀況，並隨
  時採取必要之安全措施，適同向陳思樺騎乘車號000-000機車
  （下稱系爭機車）行駛至系爭公車左側時，甲○○突然向左轉，
  陳思樺閃避不及，系爭公車左前側擦撞系爭機車，陳思樺因而
  掉落至系爭公車左前方，甲○○察覺後，未採取立即煞車以避免
  碰撞、輾壓陳思樺之措施，仍繼續行駛左轉後停車（下稱系爭
  車禍），致陳思樺遭系爭公車之左前、後輪輾壓、拖行達31.7
  公尺，受有左、右腳及骨盆開放性骨折、雙側血胸及低血容性
  休克、心肺衰竭等嚴重傷害（下稱系爭傷害），經送新光吳火
  獅紀念醫院（下稱新光醫院）緊急施行右腳膝上折肢手術後，
  仍於同日20時40分因出血性休克死亡，爰依民法第184條第1項
  前段、第191條之2本文、第192條第1、2項及第194條規定，請
  求甲○○賠償損害，又甲○○肇事時駕駛系爭公車，係受僱於光華
  巴士股份有限公司（下稱光華公司）之執行職務行為，爰依民
  法第188條第1項本文，請求光華公司連帶賠償上開損害等語，
  聲明求為判決：㈠被上訴人應連帶給付乙○○新臺幣（下同）2,2
  94,700元（慰撫金2,000,000元、扶養費
　694,700元，扣除汽車強制責任險理賠，下稱理賠金400,000元
  ）、己○○1,600,000元（慰撫金2,000,000元，扣除理賠金400,
  000元）、丙○○2,030,000元（慰撫金2,000,000元、陳思樺殯
  葬費430,000元，扣除理賠金400,000元）、戊○○
　1,750,000元（慰撫金2,000,000元、陳思樺殯葬費150,000元
  ，扣除理賠金400,000元）、丁○○1,750,000元（慰撫金
　2,000,000元、陳思樺殯葬費150,000元，扣除理賠金400,000
  元），及均自107年1月19日起至清償日止按年息5%計算之利息
  ；㈡願供擔保，請准為假執行之宣告。
被上訴人則以：系爭車禍及陳思樺死亡結果之發生，主因為陳
  思樺違規跨越雙黃線超車、未注意前方系爭公車之行駛動態，
  及未與系爭公車保持安全間距，其應負擔70%過失責任；系爭
  車禍發生前，系爭公車時速為每小時30或40公里，自擦撞系爭
  機車起至完全停車，所需反應及煞滑距離為11.24公尺至17.32
  公尺，不可能於碰撞後立即停車，是陳思樺對於後續因遭拖行
  、輾壓所受傷害，亦與有過失等語置辯。
原審判命被上訴人應連帶給付乙○○616,820元（扶養費
　694,700、慰撫金1,000,000元，乘以甲○○過失比例60%，再扣
  除理賠金400,000元）、己○○320,000元（慰撫金
　1,200,000元，乘以甲○○過失比例60%，再扣除理賠金
　400,000元）、丙○○389,000元（喪葬儀式費200,000元；塔位
  款、土地款、管理費分擔額115,000元及慰撫金1,000,000元，
  乘以甲○○過失比例60%，再扣除理賠金400,000元）、戊○○245,
  000元（塔位款、土地款、管理費分擔額75,000元及慰撫金1,0
  00,000元，乘以甲○○過失比例60%，再扣除理賠金400,000元）
  、丁○○245,000元（塔位款、土地款、管理費分擔額75,000元
  及慰撫金1,000,000元，乘以甲○○過失比例
　60%，再扣除理賠金400,000元），及均自107年1月19日起至清
  償日止按年息5%計算之利息。上訴人對於敗訴部分提起上訴後
  ，減縮一部（減縮部分不在本件裁判範圍內），乙○○聲明求為
  判決：㈠原判決關於駁回乙○○下開第2項之訴部分及該部分假執
  行之聲請均廢棄；㈡被上訴人應再連帶給付乙○○
　835,316元（扶養費694,700、慰撫金1,200,000元，扣除原判
  決命給付616,820元、理賠金400,000元及犯罪被害補償，下稱
  補償金，42,564元），及自107年1月19日起至清償日止按年息
  5%計算之利息；㈢願供擔保，請准宣告假執行。己○○聲明求為
  判決：㈠原判決關於駁回己○○下開第2項之訴部分及該部分假執
  行之聲請均廢棄；㈡被上訴人應再連帶給付己○○
　260,345元（慰撫金1,200,000元，扣除原判決命給付320,000
  元、理賠金400,000元及補償金219,655元），及自107年1月19
  日起至清償日止按年息5%計算之利息；㈢願供擔保，請准宣告
  假執行。丙○○聲明求為判決：㈠原判決關於駁回丙○○下開第2項
  之訴部分及該部分假執行之聲請均廢棄；㈡被上訴人應再連帶
  給付丙○○726,000元（喪葬儀式費200,000元；塔位款、土地款
  、管理費分擔額115,000元及慰撫金1,200,000元，扣除原判決
  命給付389,000元及理賠金400,000元），及自107年1月19日起
  至清償日止按年息5%計算之利息；㈢願供擔保，請准宣告假執
  行。戊○○聲明求為判決：㈠原判決關於駁回戊○○下開第2項之訴
  部分及該部分假執行之聲請均廢棄；㈡被上訴人應再連帶給付
  戊○○630,000元（塔位款、土地款、管理費分擔額115,000元及
  慰撫金1,200,000元，扣除原判決命給付245,000元及理賠金40
  0,000元），及自107年1月19日起至清償日止按年息5%計算之
  利息；㈢願供擔保，請准宣告假執行。丁○○聲明求為判決：㈠原
  判決關於駁回丁○○下開第2項之訴部分及該部分假執行之聲請
  均廢棄；㈡被上訴人應再連帶給付丁○○630,000元（塔位款、土
  地款、管理費分擔額115,000元及慰撫金1,200,000元，扣除原
  判決命給付245,000元及理賠金400,000元），及自107年1月19
  日起至清償日止按年息5%計算之利息；㈢願供擔保，請准宣告
  假執行。被上訴人則答辯聲明求為判決：上訴駁回（見本院卷
  第361頁）。又被上訴人就其等敗訴部分，提起一部附帶上訴
  （未聲明不服部分，不在本件裁判範圍內），聲明求為判決：
  ㈠原判決關於命被上訴人連帶給付乙○○逾65,846元本息，及連
  帶給付己○○、丙○○、戊○○、丁○○等部分，及該部分假執行之宣
  告均廢棄；㈡上開廢棄部分，上訴人在第一審之訴及假執行之
  聲請均駁回。上訴人則答辯聲明求為判決：附帶上訴駁回。 
得心證之理由：
㈠按民法第184條第1項前段規定：「因故意或過失，不法侵害他
  人之權利者，負損害賠償責任。」、第191條之2本文規定：「
  汽車、機車或其他非依軌道行駛之動力車輛，在使用中加損害
  於他人者，駕駛人應賠償因此所生之損害。」、第192條第1項
  規定：「不法侵害他人致死者，對於支出醫療及增加生活上需
  要之費用或殯葬費之人，亦應負損害賠償責任。」、同條第2
  項規定：「被害人對於第三人負有法定扶養義務者，加害人對
  於該第三人亦應負損害賠償責任。」、第194條規定：「不法
  侵害他人致死者，被害人之父、母、子、女及配偶，雖非財產
  上之損害，亦得請求賠償相當之金額。」及第188條第1項本文
  規定：「受僱人因執行職務，不法侵害他人之權利者，由僱用
  人與行為人連帶負損害賠償責任。」查上訴人主張：陳思樺係
  乙○○之女，己○○之配偶，丙○○、戊○○、丁○○之母，106年8月30
  日6時30分許，甲○○駕駛系爭公車沿臺北市士林區基河路由南
  往北方向，行經科教館及兒童樂園間之巷口準備左轉時，與同
  向左前側由陳思樺騎乘之系爭機車擦撞，陳思樺掉落至系爭公
  車左前方，甲○○繼續左轉行駛近30秒、
　31.7公尺後停車，致陳思樺受系爭傷害，經送新光醫院急救，
  至同日20時40分因出血性休克不治死亡，甲○○應依民法第
　184條第1項前段、第191條之2本文、第192條第1、2項及第194
  條規定，賠償伊等所受損害；系爭車禍發生當時，甲○○受僱於
  光華公司，駕駛系爭公車為其執行職務行為，光華公司應依民
  法第188條第1項本文，連帶賠償上開損害等語，為被上訴人所
  不爭執（被上訴人雖曾抗辯甲○○沒有過失，嗣表明不再爭執，
  見本院卷第302頁），堪予憑採。
㈡關於上訴人因甲○○過失不法侵害陳思樺致死，被上訴人應負連
  帶損害賠償責任之金額：
⒈己○○主張：伊受有非財產上損害（即慰撫金，下同）
　1,200,000元，被上訴人應負連帶賠償責任等語，為被上訴人
  所不爭執，堪予信實。
⒉乙○○主張：伊損失扶養費694,700元及受有非財產上損害
　1,200,000元，合計1,894,700元，被上訴人應負連帶賠償責任
  等語。被上訴人則抗辯非財產上損害應以1,000,000元計算，
  其餘不爭執等語。按受僱人因執行職務，不法侵害他人致死者
  ，被害人之父、母、子、女及配偶受有非財產上之損害，依民
  法第194條及第188條第1項本文規定，請求受僱人及其僱用人
  連帶賠償相當金額之慰撫金時，法院對於慰撫金之量定，應斟
  酌該受僱人及應負連帶賠償責任之僱用人，並被害人暨其父、
  母、子、女及配偶之身分、地位及經濟狀況等關係定之，不得
  僅以被害人與實施侵權行為之受僱人之資力為衡量之標準（最
  高法院76年台上字第1908號判決先例參照）。查乙○○與陳思樺
  為母女關係，乙○○於28年12月24日生（見上訴人提出之戶籍謄
  本，附民卷第21頁），106年8月30日陳思樺死亡時，已高齡78
  歲，且乙○○陳述其與陳思樺感情甚篤等語，為被上訴人所不爭
  執，是乙○○主張其頓失愛女，哀痛不已等語，應無可置疑。又
  系爭車禍發生當日，陳思樺經送新光醫院急救，即施行左大腿
  中段以下、右大腿基部以下節肢手術，至當日20時40分仍不治
  身亡，出院診斷另有低血容性休克、骨盆腔開放性骨折、雙側
  血胸、左前臂與右肱骨近端骨折、腹膜後出血、左鎖骨與肋骨
  多發性（複雜性）骨折等傷勢，有上訴人提出之診斷證明書影
  本（重訴卷第112、113頁），及新光醫院以109年9月4日新醫
  醫字第1090000548號函檢送陳思樺之病歷影像光碟（本院卷第
  267頁及外放光碟、影本）可稽，顯見傷勢極其嚴重，死前飽
  受痛楚折磨，令乙○○情何以堪。再斟酌乙○○未接受教育，無業
  ；甲○○高中畢業，108年4至7月月薪
　50,000多元，須負擔租賃房屋費用、配偶醫藥費用及生活費用
  ，經濟拮据，光華公司則為國内北部知名客運業者，擁有多條
  熱門路線路權，隸屬中興客運集團，自身資本額高達
　426,900,000元等兩造不爭執之事實。本院認為乙○○所受非財
  產上損害以1,200,000元計算，應屬適當。從而，乙○○之主張
  為可採，被上訴人所辯則不足憑採。　
⒊丙○○主張：伊支出陳思樺之喪葬儀式費200,000元，塔位款、土
  地款、管理費共115,000元（以上均屬殯葬費），及受有非財
  產上損害1,200,000元，合計1,515,000元，被上訴人應負連帶
  賠償責任等語。被上訴人則抗辯非財產上損害應以
　1,000,000元計算，其餘不爭執等語。查陳思樺與丙○○為母子
  關係，丙○○於69年8月13日生（見上訴人提出之戶籍謄本，附
  民卷第15頁），106年8月30日陳思樺死亡時近37歲，且丙○○陳
  述其與陳思樺感情甚篤等語，為被上訴人所不爭執，是丙○○主
  張其頓失慈母，哀痛不已等語，應無可置疑。又依前開⒉，陳
  思樺傷勢極其嚴重，死前飽受痛楚折磨，令丙○○情何以堪。再
  斟酌丙○○有碩士學歷，任職於增你強股份有限公司擔任現場應
  用工程師，已婚，經濟狀況尚可，及前開⒉所載被上訴人之身
  分、資力等兩造不爭執之事實。本院認為丙○○所受非財產上損
  害以1,200,000元計算，應屬適當。從而，丙○○之主張為可採
  ，被上訴人所辯則不足憑採。　
⒋戊○○主張：伊支出陳思樺之塔位款、土地款、管理費共
　115,000元（以上均屬殯葬費），及受有非財產上損害
　1,200,000元，合計1,315,000元，被上訴人應負連帶賠償責任
  等語。被上訴人則抗辯非財產上損害應以1,000,000元計算，
  其餘不爭執等語。查陳思樺與戊○○為母女關係，戊○○於72年10
  月11日生（見上訴人提出之戶籍謄本，附民卷第15頁），106
  年8月30日陳思樺死亡時近34歲，且戊○○陳述其與陳思樺感情
  甚篤等語，為被上訴人所不爭執，是戊○○主張其頓失慈母，哀
  痛不已等語，應無可置疑。又依前開⒉，陳思樺傷勢極其嚴重
  ，死前飽受痛楚折磨，令戊○○情何以堪。再斟酌戊○○高職畢業
  ，已婚，目前為家管，育有6歲與4歲稚子，及前開⒉所載被上
  訴人之身分、資力等兩造不爭執之事實。本院認為戊○○所受非
  財產上損害以1,200,000元計算，應屬適當。從而，戊○○之主
  張為可採，被上訴人所辯則不足憑採。　　
⒌丁○○主張：伊支出陳思樺之塔位款、土地款、管理費共
　115,000元（以上均屬殯葬費），及受有非財產上損害
　1,200,000元，合計1,315,000元，被上訴人應負連帶賠償責任
  等語。被上訴人則抗辯非財產上損害應以1,000,000元計算，
  其餘不爭執等語。查陳思樺與丁○○為母女關係，丁○○於74年10
  月19日生（見上訴人提出之戶籍謄本，附民卷第15頁），106
  年8月30日陳思樺死亡時近32歲，且丁○○陳述其與陳思樺感情
  甚篤等語，為被上訴人所不爭執，是丁○○主張其頓失慈母，哀
  痛不已等語，應無可置疑。又依前開⒉，陳思樺傷勢極其嚴重
  ，死前飽受痛楚折磨，令丁○○情何以堪。再斟酌丁○○五專畢業
  ，有護理師執照，已婚，目前為家管，育有3歲稚子，及前開⒉
  所載被上訴人之身分、資力等兩造不爭執之事實。本院認為丁
  ○○所受非財產上損害以1,200,000元計算，應屬適當。從而，
  丁○○之主張為可採，被上訴人所辯則不足憑採。　　　
㈢被上訴人抗辯：陳思樺對於系爭車禍及系爭死亡結果之發生，
  與有過失70%，爰求為減輕伊等之賠償責任等語。上訴人則主
  張：陳思樺就系爭車禍之發生固與有過失40%（見本院卷第101
  頁），但僅導致受傷結果，尚不足引起死亡結果，係因甲○○未
  即時下車察看且持續拖行陳思樺31.7公尺之原因力介入，始發
  生死亡結果，故陳思樺之過失行為與其死亡結果間之因果關係
  中斷，被上訴人應就陳思樺之死亡結果負全部責任等語。經查
  ：
⒈甲○○因系爭車禍，經臺灣士林地方檢察署（下稱士林地檢）檢
  察官以106年度偵字第13191號（下稱第13191號）提起公訴，
  原審法院以106年度審交訴字第76號（下稱第76號）刑事判決
  甲○○犯業務過失致人於死罪，處有期徒刑7月。檢察官及甲○○
  均提起上訴，經本院以107年度交上訴字第234號（下稱第234
  號）刑事判決撤銷第76號判決，改判甲○○犯業務過失致人於死
  罪，處有期徒刑8月，認定犯罪事實略以：甲○○擔任營業大客
  車司機，負責載送乘客，為從事業務之人，其行經基河路與無
  名巷口欲左轉時，本應注意左轉彎時應行至交岔路口中心處左
  轉，不得佔用來車道搶先左轉，且無不能注意之情事，竟疏於
  注意，未行駛至交岔路口中心處即貿然跨越分向限制線搶先左
  轉，適同向陳思樺騎機車亦跨越分向限制線欲由系爭公車左方
  超車，兩車因而發生碰撞，陳思樺人車倒地，甲○○於發生碰撞
  後，本應注意立即停車下車察看有無人員因而受傷，尤應注意
  有無人員倒臥於車下或輪下，竟疏未注意，繼續行駛，致陳思
  樺遭系爭公車推拖30餘公尺，受有系爭傷害並致死亡結果等語
  ，有本院調取該卷宗資料（影本外放）可稽。本院固得獨立調
  查事實，不受刑事判決所認定事實之拘束，但兩造均表明引用
  該刑案有利於己之事證，本院爰一併斟酌而為論斷。
⒉按汽車行駛至交岔路口，左轉彎時，應行至交岔路口中心處左
  轉，不得佔用來車道搶先左轉；汽車行駛時，駕駛人應注意車
  前狀況及兩車並行之間隔，並隨時採取必要之安全措施，不得
  在道路上蛇行，或以其他危險方式駕車；汽車欲超越同一車道
  之前車時，須先按鳴喇叭2單響或變換燈光一次，並於前行車
  減速靠邊或以手勢或亮右方向燈表示允讓後，後行車始得超越
  ，超越時應顯示左方向燈並於前車左側保持半公尺以上之間隔
  超過。道路交通安全規則第102條第1項第5款、第94條第3項、
  第101條第1項第3、5款，分別定有明文。次按道路交通管理處
  罰條例第45條第1項第3款對於汽車駕駛人爭道行駛，而有不依
  規定駛入來車道者；第48條第1項第3款對於汽車駕駛人轉彎時
  ，有行經交岔路口未達中心處，佔用來車道搶先左轉彎者，均
  定有罰則。
⒊本院刑事庭於108年1月10日勘驗系爭公車之行車記錄器光碟（
  檔號：13KKA0228_00000000000000）結果如下（第234號卷第2
  55至257頁；重訴卷第47至50頁，此為兩造不爭執）：①06
　:40:00：系爭公車行駛於道路上。②06:40:20：陳思樺騎乘機
  車畫面出現，由後方逐漸接近系爭公車。③06:40:35：對向車
  道有一輛公車行駛而來，與系爭公車、機車交錯而過。④06:
　40:36：系爭公車轉彎蜂鳴器發出聲響。⑤06:40:37：系爭公車
  右前方出現1名行人行走於道路上。⑥06:40:38：系爭公車左側
  壓到雙黃線。⑦06:40:38~39：陳思樺之機車從系爭公車後方向
  左跨越雙黃線逆向行駛，未打方向燈。⑧06:40:39：甲○○開始
  將方向盤往左打，系爭公車車身往對向車道偏移並越過雙黃線
  。⑨06:40:42~44：陳思樺之機車在靠近轉彎處愈來愈往左，持
  續偏向左側路邊。甲○○將方向盤向左打一圈半，頭部向左轉，
  此時陳思樺騎至對向車道逆向行駛，並逐漸靠左側，甲○○仍持
  續駛入對向車道，兩車間距愈來愈小，陳思樺發出尖叫（06:4
  0:42叫了一聲，06:40:43又叫更大聲）（06:
　40:44有碰撞聲）。⑩06:40:44：陳思樺與系爭公車於左轉處碰
  撞並發出碰撞聲，撞擊點為系爭機車右側與系爭公車左前輪旁
  ，陳思樺人車倒地。⑪06:40:44~45：甲○○先看左邊，再看右邊
  。⑫06:40:45~46：行車記錄器拍攝左前側視角顯示陳思樺之右
  下肢出現於系爭公車左前側。⑬06:40:45~48：甲○○先向右看，
  旋即向左看（共2次），同時降低車速，但仍繼續前進。⑬06:4
  0:45~48：系爭公車車輪撞上倒地之系爭機車，系爭機車因而
  彈跳一下，此時陳思樺之下肢仍出現於公車左前側。⑭06:40:4
  8~54：行車紀錄器左後方視角因陽光照射，於06:40:48~49間
  看不清楚，於06:40:49~54間較不清楚，但可看到地面標誌線
  。⑮06:40:49：甲○○將系爭公車駛至車道右側，並持續往前移
  動。⑯06:40:50：隨著系爭公車行駛路線，系爭公車後方地面
  出現疑似車輪壓過陳思樺身體後含有組織液、血液的車輪痕跡
  。⑰06:40:51：甲○○向左看。⑱06:
　40:52：系爭公車左前側出現第二肢下肢。⑲06:40:54：甲○○向
  右看。⑳06:40:55：系爭公車後方有一輛白色小客車經過。㉑06
  :40:56：甲○○向左看。㉒06:40:57：甲○○向右看。㉓06:41:05：
  甲○○向右看，同時陳思樺下肢遭系爭公車車輪輾過。㉔06:41:0
  6~10：甲○○向左看。㉕06:41:13：系爭公車停止。足見陳思樺
  原行駛在系爭公車後方，甲○○準備左轉而開啟系爭公車左轉彎
  蜂鳴器（被上訴人陳稱系爭公車車尾及左側車身之左方向燈會
  同時顯示乙節，提出本院卷第93、95頁照片為證，此為上訴人
  所不爭執）後，違規未行至巷口中心處左轉，即佔用來車道搶
  先左轉，陳思樺則違規未注意前方系爭公車動態，亦未先按鳴
  喇叭2單響或變換燈光1次，待系爭公車減速靠邊或甲○○以手勢
  或亮右方向燈表示允讓後，即貿然行駛至系爭公車左側準備超
  越，過程中復未顯示左方向燈並與系爭公車左側保持半公尺以
  上之間隔，導致兩車發生碰撞。再參酌士林地檢囑託臺北市交
  通事件裁決所鑑定結果：「參照甲○○車行車影像攝錄之陳思樺
  車動向，顯示陳思樺車未依規定跨越分向限制線超車致肇事；
  該影像亦顯示甲○○車未行駛至肇事路口中心處即搶先左轉，倘
  甲○○車依規定行至交岔路口中心處左轉，應可避免事故發生。
  研析陳思樺騎乘普通重型機車『跨越分向限制線超車（依影像
  ）』為肇事主因；甲○○駕駛營大客車『未達交岔路口中心處搶先
  左轉』為肇事次因。」有該所106年10月31日北市裁鑑字第1064
  2368500號鑑定意見書可稽（第13191號卷第109至113頁）。原
  審法院囑託臺北市政府交通局為鑑定覆議結果：「事故前B車
  （即系爭機車，下同）行駛於A車（即系爭公車，下同）後方
  ，惟B車於行駛過程中跨越分向限制線行駛至A車左側欲超車，
  其未依規定逕自跨越分向限制線行駛，方致與左轉之A車發生
  碰撞而肇事；是以，B車陳思樺『跨越分向限制線超車（依影像
  ）』為肇事主因。復依上述影像顯示，A車係左轉車，惟A車行
  駛至路口時，於停止線前即跨越分向限制線，其未行駛至交岔
  路口中心處即逕自左轉，方致未能避免事故發生；是以，A車
  甲○○『未達交岔路口中心處搶先左轉』為肇事次因。」有該局10
  7年4月26日北市交安字第10730199400號函所附意見書可稽（
  第76號卷第53至58頁）。又按民法第184條第1項前段所謂「過
  失」責任，指「應以善良管理人之注意為之」，亦即學者所謂
  「抽象的輕過失」，申言之，行為人注意之程度，依一般社會
  上之觀念，認為具有相當知識及經驗之人對於一定事件所能注
  意者，客觀的決定其標準，斟酌甲○○自73年7月12日起領有職
  業大客車駕駛執照（第13191號卷第48頁），其亦自承從事該
  職務15年以上，則依一般社會上之觀念，具有與甲○○相當之知
  識及經驗之人就防免肇事所能注意之程度，當較一般用路人（
  陳思樺屬之）所能注意之程度為高，換言之，決定甲○○應盡「
  善良管理人注意義務」，較陳思樺應盡之注意義務，其客觀標
  準應提高。準此，本院認為陳思樺與甲○○對於兩車發生碰撞之
  原因力各為60%、40%。
⒋甲○○於106年8月30日8時15分現場警詢時陳稱：肇事前行車時速
  30公里等語（第13191號卷第25頁），其於106年8月31日警詢
  時改稱：車禍發生時行車時速40公里等語（第13191號卷第13
  頁），未提出相關證據，依案重初供原則，應以前者之陳述為
  可採。又甲○○於106年8月31日警詢時陳稱：「左轉時我並沒有
  發現機車，轉彎時有聽到一聲聲響，然後緊急靠右邊停車後，
  下車查看，就發現撞到機車」（第13191號卷第12頁）。而依
  前開⒉所示行車記錄器光碟勘驗結果編號⑨以下，系爭機車右側
  於06:40:44與系爭公車左前輪旁碰撞，陳思樺即人車倒地，06
  :40:45~46錄影畫面左前側視角顯示陳思樺之右下肢出現於系
  爭公車左前側，06:40:45~48甲○○即降低車速，足認當時甲○○
  已意識到發生碰撞事故，但甲○○仍繼續前駛，且於系爭公車車
  輪撞上倒地之系爭機車，使系爭機車彈跳一下時，仍持續行駛
  直至06:41:13完全停止，其間陳思樺在系爭公車底下被拖行、
  輾壓。再依被上訴人自承：兩車碰撞當時，甲○○沒有緊急煞車
  ，但有降速至車輛停止，如採取緊急煞車措施，以碰撞前系爭
  公車時速每小時30公里，所需反應距離為6.24公尺，煞滑停止
  距離為5公尺，合計11.24公尺等語，提出張漢威、艾嘉銘合著
  「肇事科學鑑定法理與理賠實務研究」節文為憑（本院卷第30
  2頁），並參酌前開⒉所示行車記錄器光碟勘驗結果編號⑨，陳
  思樺人車倒地後即發出慘叫聲；系爭車禍發生後，到場員警製
  作之道路交通事故現場圖標示自系爭機車倒地處旁起至系爭公
  車停止時之後輪處止，有陳思樺被輾壓受傷所留下長達31.7公
  尺之身體組織（包括肉屑、組織液等）（第13191號卷第75頁
  ），及證人莊皖婷於106年11月10日偵訊時證稱：「我只有看
  到車禍發生後的過程…（問：當時被害人是否還活著？）是，
  還有發出聲音，她有說她很痛。（問：被害人當時在公車下方
  的何處？）在公車左後輪後面，沒有被輪胎壓著。」（第1319
  1號卷第115、116頁）。堪認甲○○意識到發生碰撞事故後，未
  採取緊急煞車之安全措施，令系爭公車未能於11.24公尺後停
  止，導致陳思樺被繼續拖行、輾壓長達20公尺以上（31.7-11.
  24），此顯然足以增加陳思樺之傷勢，並使陳思樺前於11.24
  公尺內原已造成之傷害加劇，則甲○○對於此損害之擴大，應負
  全部過失責任。
⒌上訴人主張：系爭公車碰撞系爭機車後，於29秒內行駛31.7公
  尺，每秒行駛約1.06公尺，回推系爭車禍發生前時速約3.816
  公里，是甲○○於兩車碰撞後本得立即停車，其未為之，持續拖
  行陳思樺31.7公尺，始致陳思樺死亡，故陳思樺之過失行為與
  其死亡結果之因果關係中斷，甲○○應就陳思樺之死亡結果負全
  部責任云云。惟查，陳思樺倒地後立即發出慘叫聲，並自倒地
  機車旁開始留下被輾壓後之身體組織，顯然當時已經受傷。本
  院先後依上訴人聲請，囑託新光醫院、法務部法醫研究所、陳
  思樺遺體之檢驗員，根據陳思樺之病歷、道路交通事故現場圖
  、行車紀錄器光碟及勘驗結果、士林地檢106年度相字第577號
  卷等資料，鑑定①陳思樺之傷勢何者係最初碰撞所致，何者係
  之後在車下拖行所致或加劇；②如陳思樺倒地後，未在系爭公
  車底下被繼續拖行，會否發生死亡結果？或可避免發生死亡結
  果之機率為何？均經回覆無法判定，有新光醫院
　109年7月27日新醫醫字第10900000438號函、法務部法醫研究
  所109年9月28日法醫理字第10900067670號函、士林地檢109年
  10月20日士檢家賢106相577字第1099047098號函（本院卷第23
  9至241、273、281至283頁）可稽。又依前開⒋所述，甲○○於兩
  車碰撞後雖未緊急煞車，但有減速，則上訴人以碰撞後系爭公
  車行駛之距離及時間，回推系爭車禍發生前系爭公車之時速，
  難謂有據。從而，上訴人以系爭公車於碰撞後得立即停車之假
  設前提，聲請囑託國立臺灣大學醫學院附設醫院、中山醫學大
  學附設醫院法醫科就同上事項為鑑定，顯然無法得到具有可信
  度之意見，爰認無調查之必要。
⒍損害之發生或擴大，被害人與有過失者，法院得減輕賠償金額
  ，或免除之，民法第217條第1項定有明文。本院合併考量甲○○
  、陳思樺就系爭車禍發生及陳思樺所受損害之發生、擴大之原
  因力，認為陳思樺與有30%過失，爰減輕被上訴人之賠償金額3
  0%。從而，己○○得請求被上訴人連帶賠償840,000元（
　1,200,000x70%），扣除己○○自認已受領之理賠金400,000元及
  補償金219,655元後，債權餘額為220,345元。乙○○得請求被上
  訴人連帶賠償1,326,290元（1,894,700x70%），扣除乙○○自認
  已受領理賠金400,000元及補償金42,564元，債權餘額為883,7
  26元。丙○○得請求被上訴人連帶賠償1,060,500元（1,515,000
  x70%），扣除丙○○自認已受領理賠金400,000元，債權餘額為6
  60,500元。戊○○、丁○○各得請求被上訴人連帶賠償920,500元
  （1,315,000x70%），扣除其二人自認已各受領理賠金400,000
  元，債權餘額各為520,500元。
綜上所述，論斷如下：
㈠上訴人依民法第184條第1項前段、第191條之2本文、第192條第
  1、2項、第194條及第188條第1項本文等規定，己○○請求被上
  訴人連帶給付220,345元，及自107年1月19日起至清償日止按
  年息5%計算之利息；乙○○請求被上訴人連帶給付
　883,726元，及自107年1月19日起至清償日止按年息5%計算之
  利息；丙○○請求被上訴人連帶給付660,500元，及自107年1月1
  9日起至清償日止按年息5%計算之利息；戊○○、丁○○各請求被
  上訴人連帶給付520,500元，及均自107年1月19日起至清償日
  止按年息5%計算之利息等部分，為有理由，應予准許；逾此部
  分之請求（除確定部分外），為無理由，不應准許。
㈡原審就上開應准許部分，駁回乙○○其中266,906元（883,726-61
  6,820）本息之訴及假執行之聲請；駁回丙○○其中
　271,500元（660,500-389,000）本息之訴及假執行之聲請；駁
  回戊○○其中275,500元（520,500-245,000）本息之訴及假執行
  之聲請；駁回丁○○其中275,500元（520,500-245,000）本息之
  訴及假執行之聲請，尚有未洽，各該上訴人指摘原判決各該部
  分不當，求予廢棄改判，為有理由，爰由本院廢棄改判如主文
  第2至5項所示，又各該上訴人均聲明願供擔保宣告准予假執行
  ，經核均無不合，爰分別酌定相當擔保金額准許之。
㈢原審命被上訴人連帶給付己○○逾220,345元本息部分，及該部分
  假執行之宣告，尚有未合，被上訴人附帶上訴，指摘原判決此
  部分不當，求予廢棄改判，為有理由，爰由本院廢棄改判如主
  文第6項所示。
㈣上開㈠所示上訴人之請求不應准許部分，原審為上訴人敗訴之判
  決，並駁回其等假執行之聲請，經核並無不合，上訴意旨指摘
  原判決此部分不當，求予廢棄改判，為無理由，應駁回此部分
  之上訴。
㈤原審判命被上訴人應連帶給付乙○○、丙○○、戊○○、丁○○部分及
  該部分之假執行宣告，核無不合，附帶上訴意旨指摘原判決命
  其等連帶給付乙○○逾65,846元本息，及連帶給付丙○○、戊○○、
  丁○○等部分不當，求予廢棄改判，為無理由，應駁回此部分附
  帶上訴。　
本件事證已臻明確，兩造其餘之攻擊或防禦方法及所用之證據
  ，經本院斟酌後，認為均不足以影響本判決之結果，爰不逐一
  論列，附此敘明。
據上論結，本件己○○之上訴為無理由，乙○○、丙○○、戊○○、丁○
  ○之上訴及被上訴人之附帶上訴均為一部有理由、一部無理由
  ，依民事訴訟法第450條、第449條第1項、第463條、第390條
  第2項、第79條、第85條第1項但書、第85條第2項，判決如主
  文。
中　　華　　民　　國　　110 　年　　1　　 月　　22　　日
                  民事第二十一庭
                      審判長法  官  翁昭蓉
                            法  官  呂淑玲  
                            法  官  鍾素鳳
正本係照原本作成。
如不服本判決（上訴人須合併上訴利益額逾新臺幣150萬元），
應於收受送達後20日內向本院提出上訴書狀，其未表明上訴理由
者，應於提出上訴後20日內向本院補提理由書狀（均須按他造當
事人之人數附繕本）上訴時應提出委任律師或具有律師資格之人
之委任狀；委任有律師資格者，另應附具律師資格證書及釋明委
任人與受任人有民事訴訟法第466條之1第1項但書或第2項（詳附
註）所定關係之釋明文書影本。如委任律師提起上訴者，應一併
繳納上訴審裁判費。
中　　華　　民　　國　　110 　年　　1 　　月　　22　　日

　　　　　　　　　　　　　 書記官  張淑芬
附註：
民事訴訟法第466條之1（第1項、第2項）：
對於第二審判決上訴，上訴人應委任律師為訴訟代理人。但上訴
人或其法定代理人具有律師資格者，不在此限。
上訴人之配偶、三親等內之血親、二親等內之姻親，或上訴人為
法人、中央或地方機關時，其所屬專任人員具有律師資格並經法
院認為適當者，亦得為第三審訴訟代理人。